最高法院刑事判決　　　　　　九十四年度台上字第六七九一號
　　上　訴　人　台灣高等法院檢察署檢察官
　　上　訴　人
　　即　被　告　乙○○
　　　　　　　　　　　　27號.
　　　　　　　　　　　　樓之6.
　　被　　　告　中華工程股份有限公司
　　代　表　人　沈慶京
　　被　　　告　甲○○
　　上 列二 人
　　共　　　同
　　選任辯護人　丁中原律師
上列上訴人等因被告等違反水土保持法案件，不服台灣高等法院
中華民國九十二年一月十四日第二審判決（九十一年度上訴字第
二一四○號，起訴案號：台灣基隆地方法院檢察署八十九年度偵
字第三一六六、四八八三號），提起上訴，本院判決如下：
    主  文
上訴駁回。
    理  由
一、乙○○之上訴及檢察官就乙○○、甲○○上訴部分：
按刑事訴訟法第三百七十七條規定，上訴於第三審法院，非以判
決違背法令為理由，不得為之。是提起第三審上訴，應以原判決
違背法令為理由，係屬法定要件。如果上訴理由書狀並未依據卷
內訴訟資料，具體指摘原判決不適用何種法則或如何適用不當，
或所指摘原判決違法情事，顯與法律規定得為第三審上訴理由之
違法情形，不相適合時，均應認其上訴為違背法律上之程式，予
以駁回。本件原審經審理結果，認為上訴人即被告乙○○違反水
土保持法犯行明確，而被告甲○○被訴涉犯同一罪名，犯罪不能
證明，因而撤銷第一審就該二人部分科刑之判決，改判仍論處乙
○○共同違反山坡地開發建築用地或其他開挖整地，其水土保持
義務人，應先擬具水土保持計畫，送請主管機關核定之規定，未
先擬具水土保持計畫，致生水土流失罪刑（緩刑二年）及諭知甲
○○無罪，已詳敘其調查、取捨證據之結果及分別說明憑以認定
乙○○犯罪事實及甲○○應為無罪判決之心證理由甚詳。並就乙
○○否認之供詞及其所辯各語認非可採，予以論述。就形式上觀
察，原判決要無採證認事違背經驗法則、論理法則或理由不備等
違背法令之情形。依原判決事實欄之記載，係認定中華工程股份
有限公司（下稱中華工程公司）於所屬北二高北部施工處（嗣改
名為永隆施工所）主任林德治與乙○○就許某所有坐落基隆市七
堵區○○○段東勢中股小段七七之二、七七之一○地號山坡地簽
訂土地租約後，雖曾具函檢附該契約書及設施平面配置圖等文件
，向基隆市政府工務局報備，並經基隆市政府於民國八十四年一
月二十五日以八四基府工管字第四四一二號函就臨時工棚部分同
意備查，然卻未擬具水土保持計畫，送請主管機關核定等情。其
理由內並依憑基隆市政府工務局上開復函意旨及證人張來賢於原
審之供證，乃認基隆市政府工務局僅係針對搭建臨時工棚（組合
房屋）一事准予核備，乙○○與林德治就施工便道之闢建，確未
擬具水土保持計畫書送請主管機關核備無誤。是乙○○與林德治
所簽訂上開土地租約，縱尚須中華工程公司核准，且該公司復曾
具函就在上開租用山坡地上搭建臨時工棚、修理廠房及專用拌合
場等設施，向基隆市政府工務局報請核備，亦不能執之即認渠並
無本件違反水土保持法之主觀犯意。又中華工程公司永隆施工所
嗣於八十六年十月八日及八十八年四月二十九日固先後由該施工
所負責人馮守台、徐慎泰與乙○○就上開山坡地簽訂土地租賃契
約，然據甲○○於偵查中供稱此係因該施工所所長換人，乃應乙
○○要求而訂立，八十六年之契約與八十三年所訂內容一模一樣
；而乙○○亦稱八十六年第二份契約完全依第一份契約之精神來
，所以換約係因對方（指永隆施工所）人事改組，而伊所以與徐
慎泰訂第三份契約，係因前兩次契約均未明定該施工道路完工期
限，故要求徐某將之予以明確等語。則馮守台、徐慎泰二人既係
於八十六及八十八年間，應乙○○要求，乃按照許某前於八十三
年間與林德治所簽訂土地租約之主要內容，與之重行簽約，渠等
對於乙○○、林德治二人在山坡地開發整地，曾否擬具水土保持
計畫書，送請主管機關核備乙節，自未必知悉，而甲○○係遲至
八十九年間始受徐慎泰指示，在該施工道路舖設瀝青路面，對之
無所認識，尤屬可能。是原判決事實及其理由欄內認馮守台、徐
慎泰與甲○○就乙○○本件違反水土保持法犯行，係不知情，要
無違法可言。又原判決理由係以基隆市政府上開復函乃針對中華
工程公司在上開山坡地搭建臨時工棚（組合房屋）一事准予核備
，因認乙○○、林德治就在該山坡地上闢建施工便道，未擬具水
土保持計畫書，送請主管機關核備，已如前述，並非肯認中華工
程公司檢附之設施平面配置圖上所示施工便道之開發，已合於水
土保持法所為應擬具水土保持計畫之規定，是原判決理由就其附
圖Ｃ、Ｄ、Ｅ、Ｆ、Ｇ、Ｈ、Ｉ、Ｊ、Ｋ、Ｍ、Ｎ、Ｏ部分所示
之柏油瀝青道路宣告沒收，與其就上開基隆市政府復函之認定要
無不符，應無判決理由前後矛盾之違誤。是乙○○上訴意旨以上
情指摘原判決違背法令，核與法律規定得為第三審上訴理由之違
法情形，不相適合。其之其餘上訴意旨，則係就屬原審採證認事
職權之適法行使及原判決已說明事項，徒憑己見，任意指為違法
，且仍為單純事實之爭執，要難認係適法之第三審上訴理由。而
原判決於理由內就甲○○被訴違反水土保持法罪嫌，所以為無罪
之諭知，除說明乙○○於八十三年間將所有上開山坡地出租予中
華工程公司使用，其租約之簽訂者係當時之工地主任林德治，甲
○○對之並未參與外，且以許某嗣於八十六、八十八年間，先後
與當時接辦永隆施工所主任之馮守台、徐慎泰簽訂租約及補充租
約，亦由馮、徐二人出面，甲○○迨至八十九年間執行修築道路
，且係受徐慎泰指示，履行先前所訂合約內容，渠主觀上並無未
擬具水土保持計畫書，送請主管機關核備，即擅自在該山坡地上
闢建道路之犯罪故意。是其並非以甲○○未參與土地租約之訂定
，乃認應免除其水土保持義務，而為其有利之認定甚明。甲○○
主觀上既乏未擬具水土保持計畫，擅自在山坡地上開發整地闢建
道路之犯罪故意，則渠在中華工程公司內所擔任之角色為何，及
該公司內關於水土保持計畫之擬定，其業務如何分工，均不足為
對其不利之認定，是判決理由對此未特加說明，尚難認有悖論理
法則及有理由不備之違法，更無所謂乙○○與甲○○為共同正犯
之可言。檢察官上訴意旨，執此就原判決關於乙○○及甲○○部
分指摘為違背法令，核與法律規定得為第三審上訴理由之違法情
形，不相適合。依上揭說明，乙○○之上訴及檢察官就乙○○、
甲○○之上訴均屬違背法律上之程式，應予駁回。
二、檢察官就中華工程公司上訴部分：
按刑事訴訟法第三百七十六條所列各罪之案件，經第二審判決者
，不得上訴於第三審法院，法有明文。本件原判決就被告中華工
程公司部分，係以該公司所僱用之林德治，因執行業務涉犯水土
保持法第三十三條第一項第二款、第三項未擬具水土保持計畫致
生水土流失罪，乃依同法第三十四條規定，對該公司科以第三十
三條之罰金刑。則該公司所涉犯者既屬刑事訴訟法第三百七十六
條第一款之案件，依上開說明，已經第二審判決，自不得上訴於
第三審法院，檢察官就此部分竟復提起上訴，顯為法所不許，亦
應予以駁回。
據上論結，應依刑事訴訟法第三百九十五條前段，判決如主文。
中　　華　　民　　國　九十四　年　 十二　 月　　一　　日
                      最高法院刑事第九庭
                          審判長法官  張　淳　淙
                                法官  張　春　福
                                法官  呂　丹　玉
                                法官  洪　昌　宏
                                法官  蔡　彩　貞
      本件正本證明與原本無異
                                      書  記  官
中　　華　　民　　國　九十四　年   十二 　月    六　　日
                                                      J
